【裁判字號】    92,上訴,972
【裁判日期】    921117
【裁判案由】    強盜
【裁判全文】
臺灣高等法院臺南分院刑事判決      九十二年度上訴字第九七二號  Ａ
      上  訴  人  臺灣臺南地方法院檢察署檢察官
      被      告  甲  ○  ○
      選任辯護人  彭  大  勇  律師
右上訴人因被告強盜案件，不服臺灣臺南地方法院九十二年度訴字第一七九號中華民
國九十二年七月二十二第一審判決（起訴案號：臺灣臺南地方法院檢察署九十一年度
偵字第九六０七號），提起上訴，本院判決如左：
      主      文
上訴駁回。
      理      由
一、公訴意旨略以：甲○○因經濟困難，先於民國九十一年八月中旬，至臺南市○區
    ○○路六九六號統一超商內，詢問店員乙○○搶一次約可得多少錢？經乙○○委
    婉加以勸解後，甲○○即離去。惟甲○○意圖為自己不法之所有，於同年月二十
    三日（起訴書誤為二十二日）晚上十一時四十二分許，穿著雨衣、頭戴全罩式安
    全帽、手持一支向不知情之鄰居借得之菜刀進入店內，對乙○○說：已經沒辦法
    解決了，是否能配合讓我搶一次等語，欲以此方式致使乙○○不能抗拒而配合交
    出財物，乙○○雖心生畏懼，但仍強作鎮定，試著勸解甲○○，甲○○乃未傷害
    乙○○，並對乙○○說：明天再來等語；隨即離去。同年月二十五日凌晨一時三
    十一分許，甲○○基於同前之不法所有概括犯意，又穿著雨衣、頭戴全罩式安全
    帽、手持上開菜刀進入店內，以同前之手法，對乙○○說：我真的沒辦法，真的
    想不開了，你給我拜託一下，現在這裡都沒人了等語，乙○○見狀亦心生畏懼，
    仍苦勸甲○○。之後甲○○開口向乙○○借新臺幣六千元，因誤以為乙○○已默
    許，即說要回去放好「裝備」再過來。同日凌晨二時十分許，甲○○回到上開超
    商之際，即為埋伏之警員逮獲，並自甲○○所騎乘之機車菜籃內，扣得前開菜刀
    一支。因認被告犯有刑法第三百三十條第二項第一項之加重強盜未遂罪云云。
二、按犯罪事實應依證據認定之，無證據不得推定其犯罪事實；被告之自白，不得作
    為有罪判決之唯一證據，仍應調查其他必要之證據，以察其是否與事實相符。又
    不能證明被告犯罪者，即應諭知無罪之判決，刑事訴訟法第一百五十四條、第一
    百五十六條第二項、第三百零一條第一項分別定有明文。
三、本件公訴人認被告涉有強盜罪嫌，係以被害人乙○○於警訊及偵查中之指述，有
    監視錄影帶二卷及菜刀一把扣案，及被告當時之打扮、手持銳器、三番二次利用
    深夜至被害人店用等情狀為據。訊據被告甲○○固坦承於前揭時地進入被害人所
    負責之「統一超商」內，惟堅詞否認涉有強盜罪嫌，辯稱：「起訴書犯罪事實不
    實在，我沒有要強盜的意思，我是要向被害人借六千元，我並沒有帶菜刀進去超
    商，且超商內當時人很多，菜刀是放在我機車的菜籃子內，我問乙○○一次可以
    搶多少錢是開玩笑跟他講的。」等語。經查：
（一）被告八月二十五日凌晨一時三十一分許，進入台南市○○路六九六號統一超商
      內，究竟有無持菜刀進入，以下分述之：
    (1)該店店員乙○○雖陳稱被告在前揭二次時間，確有持菜刀進入，但除乙○○單
      方之陳述外，並無其他任何之人證、物證，足資證明乙○○之陳述為真，能否
      僅憑乙○○之單方陳述而入被告於罪，顯值斟酌。
    (2)公訴檢察官在起訴書記載：「未能自監視錄影帶中，看見被告左手持菜刀」，
      且原審於九十二年三月一日上午當庭勘驗扣案錄影帶，雖有似金屬掉落地面之
      聲音，但無被告持菜刀之畫面，此有偵查員蘇  欽之勘驗報告附卷可稽及扣案
      之錄影帶二卷足憑。然查是否被告所持菜刀，仍須有積極證據證明，況該現場
      係公眾得出入之商業場所聲音之發生可能有其他原因，因此，公訴檢察官應對
      被告在前揭二次時間，確有持菜刀進入店內之事實，尚有負詳實之舉證責任。
    (3)被告在警訊筆錄第二頁第七行，並無自行陳述「我只見到有人來，所以我把刀
      先帶回去，之後返回這一家超商就被逮捕了」，而係警方陳述此段話後，問被
      告之意見，被告只回答：「嗯」，業經本院勘驗錄音帶在卷。因此，尚難據該
      與錄音不符之筆錄，遽認被告當時有帶菜刀到現場。
    (4)更何況，被告於第一次警訊中，即已明確供述：扣案之菜刀，係其遭警方逮捕
      後，帶警方到台南市○○街一一八巷二弄一號（指被告鄰居粟登明家），由被
      告自己取出交給警方」（見警卷第二頁）等語，並非警方於逮捕被告時，在被
      告所騎機車之菜藍內查扣，亦有扣押物品收據目錄表附警卷可稽（見警卷第六
      、七頁）。
    綜上各情相互參酌，被告辯稱其並無帶菜刀進入超商內等語，應可採信。
（二）又被告所為，是否與強盜罪之構成要件相符，茲論述如左：
  (1)蓋強盜罪之構成，以其所實施之強暴、脅迫，已達於使人不能抗拒之程度為必
      要，倘其取物手段雖屬不法，而尚未使人至於不能抗拒者，縱觸犯他種罪名，
      尚難以強盜論擬。最高法院二十九年上字第三００六號判例可供參考。
    (2)查前揭事實除被告供述外，該超商店員乙○○歷次之陳述，應足資作為本案認
      定事實（被告有否強暴、脅迫行為，有否達使人不能抗拒之程度）之論據，茲
      將乙○○陳述分述如后：
      九十一年八月二十五日在警訊時稱：
        「我認識搶嫌，但不知道他的名字叫什麼。」
      「本月二十三日晚上廿三時五十分許．．．，他看起來很狼狽的樣子，只穿一
        隻鞋子，精神狀況不是很好，進來就以商量的語氣告訴我說：『今天你讓我
        搶一次，希望你配合一下，我只要搶這一次就好』」
      九十一年九月二十四日在偵訊時稱：
        「他載全罩式安全帽我認得他人。」
        「第一次他去時是事發前一星期．．．，但沒有做任何動作。」
        「隔了一星期，他精神狀況看來不太好，看是否能讓他搶一次，要我配合．
          ．．，但沒有動作，我一直勸他，他就離開。」
        「隔天晚上他又來了．．．，這時他就跟我說要向我借六仟元，我沒有直接
          答應他，他誤以為我答應了。」
        「之後他回到店裡，回復正常穿著。」
      九十二年四月十日在原審陳述：
        「被告沒有動手搶財物，亦沒有命令我交出財物。」
        「依當時被告之穿著（穿雨衣、戴安全帽），從外表可以認出是被告。」
        「被告在言語中並沒有威脅我。」
        「是我通知店長報案，被告並不知道。」
        「被告進來到離開大約有十分鐘，之間有其他客人進來。」
        「期間我仍有勸被告，被告有點改變心意，說要向我借六千元，被告可能誤
          會我的意思，以為我要借他，被告才離開。」
         「被告並不是看到店長及知道我們報警，才改口說要向我借錢。」
    (3)依以上乙○○指訴情節觀之，被告當時雖穿有雨衣戴安全帽，但從外表亦為被
      害人乙○○所認得，又依乙○○所述，被告雖口頭表示要搶，但並無任何動作
      ，亦無語帶威脅；究此談話之內容，僅揚言「搶」一語有危害之意，其餘則無
      何危害之內容，但被告雖表示搶，同時亦「乞求」被害人之配合，而非真有何
      強暴脅迫之行為，其為此表示後均未曾著手即取他人之物，亦未命被害人交付
      任何財物。且在被害人未交付任何財物後即自行離去。苟被告當時持有菜刀且
      有意行搶，必然會持菜刀進入超商並以菜刀脅迫被害人交付財物，詎本件被告
      既無持刀進入超商（如前述），更無強暴、脅迫等舉動，反而語帶平和，「要
      求」被害人配合。且被告又係自將穿著之衣物，持返家後，再自來被害人店中
      為警查獲。若被告真有意強盜，應不至穿著可讓被害人認出之衣物，亦不至再
      返回店內，自投羅網，況且被告若真有意強盜，依一般經驗法則，豈有以乞求
      之口氣及態度，要求認識之人配合之理。因此，被告既無對乙○○施以強暴、
      脅迫，亦無讓乙○○達到不可抗拒之程度，與強盜罪之構成要件，明顯有間，
      故自難據被告以口頭表示要被害人配合搶一下，即認定被告有強盜之犯行。
四、綜上各情相互參酌，本件被告所為與前揭強盜罪之要件即有未合。本件應係被害
    人一時主觀上有內心之恐懼而誤認被告確有強盜之犯行。就客觀而言，被告之行
    為尚未達被害人不能抗拒之程度。是以，依本院調查證據結果，尚不能證明被告
    確有持刀進入超商之客觀行為，且依被告所為尚不能認其有強盜罪之主觀犯意，
    自難科以刑法強盜之刑責。被告此舉雖屬可議，然與刑法構成要件尚屬有間，尚
    難科以刑責。原審以不能證明被告犯罪，諭知被告無罪，核無不合。檢察官上訴
    意旨指摘原判決採證不當，為無理由，應予駁回。
據上論結，應依刑事訴訟法第三百六十八條，判決如主文。
本案經檢察官曾銘芳到庭執行職務。
中    華    民    國      九十二      年      十一      月      十七    日
                                  臺灣高等法院臺南分院刑事第三庭
                                      審判長法官  陳    義    仲
                                            法官  陳    清    溪
                                            法官  宋    明    蒼
右正本證明與原本無異。
如不服本判決，應於判決送達後十日內向本院提出上訴狀，其未敘述理由者並應於提
出上訴狀後十日內向本院補提理由書（應附繕本)。
                                      法院書記官  余    素    美
中    華    民    國      九十二      年      十一      月      十九    日


司法院資訊處製作；財團法人民間司法改革基金會備份。
